【裁判字號】    97,再易,28
【裁判日期】    970429
【裁判案由】    損害賠償
【裁判全文】
臺灣高等法院民事判決                  97年度再易字第28號
再審原告    甲○○○ ○○○○.
                       199.
                        Hon.
法定代理人  丙○○
訴訟代理人  劉貞鳳律師
複  代理人  簡靖芬律師
再審被告    新光產物保險股份有限公司
法定代理人  乙○○
訴訟代理人  程學文律師
上列當事人間損害賠償事件，再審原告對於中華民國97年1月22
日本院96年度保險上字第26號確定判決提起再審，本院於97年4
月15日言詞辯論終結，判決如下：
    主  文
再審之訴駁回。
再審訴訟費用由再審原告負擔。
    事  實
    事實及理由
一、
(一)、再審原告主張：本院民國97年1月22 日所為96年度保險上字
    第26號確定判決有民事訴訟法第496條第1項第1 款再審事由
    ，即再審被告於前訴訟程序並未表明係依民法第184條第1項
    前段規定請求再審原告賠償本件貨損，乃確定判決逕認再審
    原告應就本件貨損負民法第184條第1項前段之責，自屬就當
    事人未聲明之事項為判決之訴外裁判。又再審原告並非系爭
    貨物之實際運送人，自不可能就該貨物所放置貨櫃於運送過
    程中之裝載、卸載、搬移、堆存、保管等為民法第184條第1
    項前段規定之加害行為；又再審原告為法人組織，其本身並
    無自為侵權行為之可能，應無民法第184 條規定之適用，確
    定判決認再審原告應就本件貨損依民法第184條第1項前段負
    責，其適用法規顯有錯誤。又海上貨物運送人之過失係採推
    定過失責任主義，侵權行為則係採過失責任主義，再審被告
    於前程序所論述之事實及舉證均係針對運送契約及載貨證券
    債務不履行部分而為，從未涉及侵權行為之舉證責任，且確
    定判決法院從未就侵權行為之構成要件事實詳為調查，自有
    適用法規顯有錯誤之情形。爰依民事訴訟法第496條第1項第
    1 款規定，提起再審之訴，並聲明：請求廢棄本院上開確定
    判決不利於再審原告部分，前開廢棄部分，駁回再審被告於
    前訴訟程序之上訴。
(二)、再審被告則謂本院原確定判決並無再審原告所指之再審事由
    ；縱認本件再審之訴有再審理由，惟再審原告為系爭載貨證
    券簽發人，且系爭貨物確於運送中發生損害，再審被告亦得
    代位及受讓載貨證券持有人聯合國際紡織有限公司（下稱聯
    合公司）及裕昇纖維有限公司（下稱裕昇公司），就系爭貨
    物所受損害，依運送契約或載貨證券之法律關係，請求再審
    原告負債務不履行損害賠償責任，原確定判決仍為正當等語
    ，並聲明請求駁回再審之訴。
二、本件再審被告（即前程序第一審原告、第二審上訴人）於前
    訴訟程序主張：訴外人聯合公司、裕昇公司於94年6 月間自
    中國大陸進口紡織品至台灣，而與前程序共同被告亞運公司
    在台灣簽訂運送契約，並由共同被告中亞公司出具運費收據
    ，該二公司則指示再審原告（即前程序第一審被告、第二審
    上訴人）簽發載貨證券2 紙。嗣系爭貨物運抵台灣基隆港，
    經拆櫃後發現有遭受溼損及生蟲之情形，經環宇海事公證有
    限公司調查並出具公證報告書估算，該2 批貨物受損金額各
    為新台幣（以下同）80萬2302 元（即貨損金額79萬8448元+
    公證費用3854元=80萬2302元）及71萬1522 元（即貨損金額
    70萬6482元+公證費用 5040元=71萬1522元 ） ，合計151萬
    3824元。再審被告為系爭貨物之保險人，已依保險契約理賠
    上開貨損金額予聯合公司、裕昇公司，並受讓其損害賠償請
    求權，爰依運送契約、民法總則施行法第15條、侵權行為及
    債權讓與等法律關係，於第一審：(一)先位聲明：請求亞運公
    司、再審原告應連帶給付151萬3824 元並加計遲延利息；(二)
    備位聲明：請求中亞公司、再審原告公司應連帶給付 151萬
    3824元並加計遲延利息之判決。第一審為再審被告敗訴之判
    決。再審被告提起上訴，本院確定判決認聯合公司、裕昇公
    司為系爭貨物之所有權人，得依侵權行為結果地法（即我國
    ）之侵權行為法則，就其所受損害，請求再審原告負賠償責
    任。再審被告依債權讓與及侵權行為法則，先位聲明請求再
    審原告給付134萬6261元（貨損79萬8448元、70萬6482元）
    本息部分為有理由，因而廢棄第一審部分判決，改判再審原
    告應給付再審被告 134萬6261元本息，駁回再審被告其餘上
    訴等情，有原法院95年度保險字第82號、本院96年度保險上
    字第26號案卷及判決可稽。
三、茲審酌本件再審之訴是否有理由：
(一)、按確定判決適用法規顯有錯誤者，當事人得以再審之訴對於
    確定判決聲明不服，民事訴訟法第496條第1項第1 款定有規
    定。又所謂適用法規顯有錯誤，係指確定判決就其取捨證據
    所確定之事實適用法規顯有誤誤而言，不包括認定事實錯誤
    之情形在內。
(二)、
１、再審原告主張再審被告於前訴訟程序並未表明係依民法第18
    4條第1項前段規定請求再審原告賠償本件貨損，乃確定判決
    逕認再審原告應就本件貨損依民法第184條第1項前段之責，
    自屬就當事人未聲明之事項為判決之訴外裁判，其適用法規
    顯有錯誤：
    查再審被告於前程序第一審即主張再審原告就本件貨損應負
    侵權行為損害賠償責任（見原審卷第5頁 ）；於第二審亦主
    張「系爭貨物在運送途中，發生水溼毀損情事，顯係因被上
    訴人於裝卸、堆存、保管及運送系爭貨物之作業及指示，有
    過失情事所導致，被上訴人亦應依侵權行為之規定，負本件
    損害賠償責任。」（見本院保險上字卷第109頁）。
    確定判決認本件侵權行為應適用結果地法，即我國法，而我
    國民法第184條至第198條均為侵權行為之規定。雖再審被告
    於前程序未具體表明再審原告應負何條之侵權行為責任，然
    其既已主張再審原告應負侵權行為損害賠償責任，則本院確
    定判決依侵權行為法則判命再審原告應賠償再審被告損害，
    自非就當事人未聲明之事項為判決，並無訴外裁判之情事，
    再審原告此部分主張為不可採。
２、再審原告主張其並非系爭貨物之實際運送人，自不可能就該
    貨物所放置貨櫃於運送過程中之裝載、卸載、搬移、堆存、
    保管等為民法第184條第1項前段規定之加害行為；又再審原
    告為法人組織，其本身並無自為侵權行為之可能，應無民法
    第184 條規定之適用，確定判決認再審原告應就本件貨損依
    民法第184條第1項前段負責，其適用法規顯有錯誤：
    查本院確判決係認再審原告於受託運送系爭貨物過程中，未
    盡運送人必要之注意義務，致聯合公司、裕昇公司所有之系
    爭貨物在運送過程中遭受溼損、生蟲，聯合公司、裕昇公司
    得依侵權行為法則請求再審原告賠償。然並未敘明再審原告
    係依何特定法條負責，亦未認再審原告係因本人之加害行為
    而負侵權行為之責（見確定判決第9頁(六) ），是原確定判決
    應係有判決不備理由之情。雖原確定判決第6頁第15、16 行
    ，敘及「因故意或過失，不法侵害他人之權利者，負損害賠
    償責任，我國民法第184條第1項前段亦有明文」，惟該條規
    定係我國民法對「侵害行為損害賠償之責」之定義，是尚難
    逕認原確定判決係認再審原告就其本人之加害行為負民法第
    184條第1項前段之責，再審原告主張原確定判決有適用民法
    第184條第1項顯然錯誤之情，尚非可採。
３、再審原告主張再審被告於前程序所論述之事實及舉證均係針
    對運送契約及載貨證券債務不履行部分而為，從未涉及侵權
    行為之舉證責任，且確定判決法院從未就侵權行為之構成要
    件事實詳為調查，自有適用法規顯有錯誤之情形：
    查再審原告上開指摘係原確定判決認定事實之問題，與民事
    訴訟法第496條第1項第1款規定無涉。
(三)、依上所述，再審原告主張原確定判決有民事訴訟法第496 條
    第1項第1款再審事由，為無理由。
四、據上論結，本件再審之訴為無理由，依民事訴訟法第78條判
    決如主文。
中    華    民    國    97    年    4    月    29    日
                    民事第八庭
                        審判長 法  官 劉勝吉
                               法  官 鄭威莉
                               法  官 滕允潔
正本係照原本作成。
不得上訴。
中    華    民    國    97    年    4     月    30    日
                               書記官 黃麗玲


司法院資訊處製作；財團法人民間司法改革基金會備份。
